臺灣高等法院高雄分院刑事判決　　　　 93年度上易字第612號
上　訴　人
即　被　告　乙○
選任辯護人　徐豐益律師
上　訴　人
即　被　告　甲○○原名：陳能.
選任辯護人　王炯棻律師
　　　　　　黃永隆律師
　　　　　　王錦堂律師
上列上訴人等因詐欺案件，不服臺灣高雄地方法院92年度易字第
1006號中華民國93年10月8 日第一審判決（起訴案號：臺灣高雄
地方法院檢察署90年度偵字第20977 號、92年度偵字第6874號）
，提起上訴，本院判決如下：
     主      文
上訴駁回。
     事實及理由
一、本案經本院審理結果，認第一審判決認事用法及量刑均無不
    當，應予維持，並引用第一審判決書記載之事實、證據及理
    由。
二、按被告以外之人於偵查中向檢察官所為陳述，除顯有不可信
    之情況者外，得為證據，刑事訴訟法第159 條之1 第2 項定
    有明文。偵查中對被告以外之人（包括證人、鑑定人、告訴
    人、被害人及共同被告等）所為之偵查筆錄，或被告以外之
    人向檢察官所提之書面陳述，性質上均屬傳聞證據。惟現階
    段刑事訴訟法規定檢察官代表國家偵查犯罪、實施公訴，依
    法其有訊問被告、證人及鑑定人之權，證人、鑑定人且須具
    結，而實務運作時，檢察官偵查中向被告以外之人所取得之
    陳述，原則上均能遵守法律規定，不致違法取供，其可信度
    極高，職是，被告以外之人前於偵查中已具結而為證述，除
    反對該項供述得具有證據能力之一方，已釋明「顯有不可信
    之情況」之理由外，不宜以該證人未能於審判中接受他造之
    反對詰問為由，即遽指該證人於偵查中之陳述不具證據能力
    。本件證人姜迺祥、楊至剛、鄭智仁、吳林桂枝、包常成、
    朱芳純等人於檢察官偵查中所為之陳述，其未曾提及檢察官
    在偵查時有不法取供之情形，被告及辯護人亦未釋明上開供
    述有顯不可信之情況，依上說明，其於偵查中之證言自均具
    有證據能力。原審引用各證人證言，核無不當。
三、被告乙○之辯護人聲請傳訊朱芳純，但查朱芳純於偵查中已
    證稱其為代書，僅負責本案手巾寮段之買賣事宜，對銀行貸
    款之事並不知情（見偵查卷第67頁），該證人所知事項，已
    陳述明確，依刑事訴訟法第163 條之2 第3 款，無再傳訊必
    要。
四、又刑法上所謂共同實施犯罪行為，並不以參與全部犯罪行為
    為限，只要基於相互之認識，以共同意思參與，分擔實施一
    部分，即屬共同正犯，（最高法院46台上字第1304號、73台
    上字第1886號判例參照）；被告乙○以已出賣他人旗尾段土
    地之舊土地登記簿謄本作為貸款人之信用及財產資力，使告
    訴人之銀行承辦人員作出不正確之判斷，自屬詐術之一，縱
    乙○於手巾寮段土地會堪指界時未到場，亦不能謂無分擔部
    分詐術之實施。
五、被告甲○○夥同陳金田，會同銀行承辦人鄭智仁前往手巾寮
    段會勘抵押地，甲○○、陳金田將鄭智仁帶往他地矇騙，此
    迭經原審述綦詳，復經鄭智仁於本院結證明確，甲○○徒
    辯稱不知情，顯係卸責之詞，不足採信。
六、綜上所述，原審據以論罪科刑，其認事用法，核無不合，量
    刑亦稱允洽，被告上訴意旨否認犯罪，指摘原判決不當，為
    無理由，應予駁回。
據上論結，應依刑事訴訟法第368條、第373條，判決如主文。
本案經檢察官周章欽到庭執行職務。
中　　華　　民　　國　　94　　年　　3 　　月　　8 　　日
　　　　　　　　　刑事第一庭    審判長法　官  郭雅美
                                      法　官  張意聰
                                      法　官  江泰章
以上正本證明與原本無異。
本判決不得上訴。
中　　華　　民　　國　　94　　年　　3 　　月　　9 　　日
                                      書記官  陳金卿
                                                      K
附件：
臺灣高雄地方法院刑事判決                        九十二年度易字第一六號
    公  訴  人  臺灣高雄地方法院檢察署檢察官
    被      告  乙○    男  六十九歲（民國○○○年○月○○○日生）
                        住高雄縣旗山鎮南寮巷四之一號
                        身分證統一編號：Ｓ一0000000號
    選任辯護人  陳妙泉  律師
    被      告  甲○○  男  五十四歲（民國○○○年○月○○○日生）
                        住高雄市○○區○○路八七六巷二弄廿一號
                        身分證統一編號：Ｔ一二二五九二號
    選任辯護人  王炯棻  律師
                王錦堂  律師
右列被告等因詐欺案件，經檢察官提起公訴（九十年度偵字第二○九七七號、九十二
年度偵字第六八七四號），本院判決如左：
    主  文
乙○、甲○○共同意圖為自己不法之所有，以詐術使人將本人之物交付，乙○處有期
徒刑壹年貳月、甲○○處有期徒刑壹年肆月。
    事  實
一、甲○○（原名陳能柱）於民國八十七年間輾轉自土地掮客佘朱月葉、包常成、吳
    林桂枝等人得知王呂春娥欲出賣其名下坐落高雄縣旗山鎮○○○段四八九地號之
    土地（下簡稱手巾寮段土地），其經由吳林桂枝之介紹結識乙○後，遂與乙○、
    陳金田代書（未據檢察官起訴）共同合作，渠三人均無償債之意願，且明知手巾
    寮段土地實際坐落於美濃溪與旗山溪會流處溪州大橋附近之行水區內，如持向銀
    行申辦貸款並無核貸之價值，竟共同基於意圖為自己不法所有之犯意聯絡，事先
    謀議，擬由乙○自不知情之王呂春娥處受讓登記為手巾寮段土地之名義所有權人
    （即擔任人頭），並由乙○出名以上開土地及其名下所有之另一筆坐落高雄縣旗
    山鎮○○○段七二九之一地號土地（下簡稱圓潭子段土地）供作擔保，向華僑商
    業銀行股份有限公司鳳山分公司（下簡稱華僑銀行鳳山分行）辦理抵押貸款。嗣
    即由陳金田於八十七年四月間某日出面提供乙○之貸款資料與華僑銀行鳳山分行
    接洽辦理貸款事宜，經該行承辦貸款人員鄭智仁初步審核乙○之信用狀況予以受
    理後，該行乃指派鄭智仁、楊至剛二人就乙○前開欲提供設定抵押擔保之手巾寮
    段、圓潭子段土地進行現場履勘估價，並約定於同年五月七日先至上開手巾寮段
    土地現場履勘。鄭智仁、楊至剛即於該日上午某時先到乙○住處會合，乙○乃藉
    詞先行離開，鄭智仁、楊至剛認乙○將會至現場會合即與知悉實際土地位置之甲
    ○○、陳金田等人驅車前往現場履勘，渠等為能順利貸得款項，遂刻意導往至與
    手巾寮段土地實際坐落地點相距一公里遠，坐落於旗山溪河堤邊之香蕉園，於乙
    ○尚未親自來到現場之前，由甲○○、陳金田先行訛指該香蕉園即為乙○名下欲
    申辦貸款之手巾寮段土地，而蓄意隱瞞手巾寮段土地實際坐落於美濃溪與旗山溪
    會流處溪州大橋附近行水區之事實，致使鄭智仁、楊至剛二人不疑有詐，依甲○
    ○所指界址拍照並繪製現場位置圖後，因乙○仍未抵達，甲○○復於電話聯繫後
    向該二人佯稱乙○所乘之車輛故障無法至現場，並再度確認該香蕉園即為乙○提
    供設定抵押擔保之手巾寮段土地，嗣鄭智仁、楊至剛二人因不堪久候，乃先行返
    回華僑銀行鳳山分行。隨後乙○於鄭智仁、楊至剛履勘完畢離去後乘車抵達現場
    時，查覺甲○○所指界之香蕉園土地並非手巾寮段土地，仍未向貸款銀行更正，
    且為堅債信，明知其所有坐落高雄縣旗山鎮○○段一五四二號土地（下簡稱旗尾
    段土地）早於同年五月五日即因買賣關係移轉登記予他人名下，竟隱瞞上開交易
    資訊，提供其先前於同年三月二十七日向高雄縣旗山鎮地政事務所申請之旗尾段
    土地謄本予華僑銀行鳳山分行，表明其仍為上開旗尾段土地之所有人，致該行承
    辦人員鄭智仁於審核乙○之信用資力時陷於錯誤，以為該旗尾段土地仍為乙○所
    有，復因誤認至現場履勘之香蕉園即為手巾寮段土地而以之為鑑估標的物，終致
    華僑銀行鳳山分行因而誤判乙○之資力及手巾寮段土地之價值，而以乙○所提供
    之手巾寮段土地連同圓潭子段土地，共同設定最高擔保額為新台幣（下同）九百
    萬元之最高限額抵押權，並於同年五月十一日核撥七百五十萬元之貸款匯入乙○
    所開設之華僑銀行帳戶內。甲○○及乙○於詐得上開七百五十萬元之貸款後，除
    留下二十萬元於帳戶內支付貸款利息外，剩餘金額全部由乙○領出，其中四百二
    十萬元由不知情之代書朱芳純負責匯款作為手巾寮段土地之買賣價款，乙○除取
    得一百四十萬元外，另分得三十萬元之人頭費，餘則由甲○○分得處理。嗣後乙
    ○等人果於繳息二期後，即開始遲延繳款，並於八十八年六月二十四日繳息後拒
    絕清償，經華僑銀行鳳山分行持上開設定抵押之土地向法院聲請強制執行後，因
    無人應買，而發覺手巾寮段土地實際之位置在美濃溪與旗山溪會流處附近之行水
    區內，始知受騙。
二、案經華僑銀行鳳山分行告訴暨臺灣高雄地方法院檢察署檢察官自動檢舉簽分偵查
    後起訴。
    理  由
一、訊據被告乙○固供承有以前開手巾寮段及圓潭子段土地供作擔保向告訴人華僑銀
    行鳳山分行申辦貸款之事實，惟矢口否認詐欺犯行，辯稱：因甲○○告訴伊要將
    手巾寮段土地過戶到伊名下三個月，辦理貸款後再過回甲○○名下，並說要連同
    圓潭子段土地一起向銀行貸款，銀行才肯借錢，而當天銀行人員至手巾寮段土地
    現場履勘時，伊並未在現場指界，事後伊抵達時銀行人員已離去，又核貸後伊除
    了拿圓潭子段土地的一百四十萬元外，只拿到三十萬元吃茶，伊是被人利用並無
    詐欺云云。另訊據被告甲○○亦矢口否認詐欺犯行，辯稱：伊沒有和乙○等人一
    起到銀行辦理貸款，而銀行人員到手巾寮段土地現場履勘時，伊是開車載吳林桂
    枝去，在現場並沒有跟銀行人員說手巾寮段土地是那一筆土地，事後貸款領錢時
    伊僅分得四萬六千元之仲介費，伊並無參與整個貸款過程，亦無詐騙犯行云云。
    經查：
（一）被告乙○於八十七年四月間以前揭手巾寮段土地連同圓潭子段土地供作擔保，
      復提供其所有之旗尾段土地作為資力證明，向告訴人辦理抵押貸款共同設定最
      高擔保額為九百萬元之最高限額抵押權，並於同年五月十一日核貸七百五十萬
      元之貸款匯入乙○所開設之華僑銀行帳戶之事實，業據告訴代理人姜迺祥、楊
      至剛及被告乙○一致陳明在卷，並有借款申請書、借據、授信審核簡表、約定
      書、個人資料表、信用調查表、不動產鑑估表、土地登記簿、土地登記申請書
      、抵押權設定契約書及土地登記謄本等附卷可稽，自堪認為真實。
（二）被告甲○○因開設建設公司需要購買土地，經由土地仲介吳林桂枝之介紹，知
      道佘朱月葉受託出售手巾寮段土地，於看過土地之後，被告甲○○為買受土地
      ，復經由吳林桂枝之介紹，找到被告乙○願意以二十萬元之代價擔任人頭，登
      記為上開土地之所有人向銀行貸款，被告甲○○並表示於經過三個月後會再變
      更名義回來等情，業經證人吳林桂枝、包常成分別於偵訊及本院審理中證述甚
      詳（見九十年度偵字第二○九七七號偵查卷第九五至九七頁、第一二○頁及本
      院九十三年九月二十一日審判筆錄），參以被告乙○亦供承：當初被告甲○○
      是跟吳林桂枝到伊家來，甲○○說要買這塊地並登記在伊名下跟銀行借錢，並
      給伊三十萬元作為酬謝等語明確，且於告訴人核貸七百五十萬元後被告乙○除
      以自己圓潭子段土地取得一百四十萬元外，尚自被告甲○○取得三十萬元吃紅
      等情，亦據被告乙○自承在卷，應足認被告甲○○顯係以被告乙○作為買受土
      地及向告訴人貸款之人頭無訛。
（三）前開手巾寮段土地實際坐落之位置，係在高雄縣美濃溪與旗山溪會流處溪州大
      橋附近之行水區內之事實，業據告訴代理人楊至剛指述在卷，並據經濟部水利
      署第七河川局函述稱：上開手巾寮段土地皆位於公告旗山溪河川區域（含行水
      區）內等語明確，此有該局九十三年八月三十日水七管字第○九三五○○九四
      七七○號函在卷足憑。而上開土地的旁邊是河川，土地有部分在水裡面，應該
      沒有貸款價值，且被告二人均有到現場看過等情，除有被告二人之自白供述外
      ，並據證人吳林桂枝、包常成於本院審理中證述屬實。然被告甲○○、乙○於
      手巾寮段土地現場會勘時卻隱瞞上開事實，被告乙○當時並未與告訴人指派之
      履勘人員楊至剛、鄭智仁一同前往現場，由被告甲○○及陳金田代書等人陪同
      楊至剛、鄭智仁至現場後，即由被告甲○○在現場履勘時故意訛指坐落於旗山
      溪河堤邊之香蕉園（實際距離手巾寮段土地約有一公里遠）即為欲提供作為擔
      保設定抵押之手巾寮段土地，以供現場履勘之楊至剛、鄭智仁依其所指界址拍
      照並繪製現場位置圖，並向楊至剛、鄭智仁謊稱地主被告乙○所搭乘之車輛故
      障無法到場等情，業據證人楊至剛、鄭智仁先後於偵訊及本院審理中證述明確
      （見九十年度偵字第二○九七七號偵查卷第一五一頁、本院九十二年五月二十
      二日訊問筆錄及九十三年九月二十一日審判筆錄），復有抵押房地產略圖及現
      場拍攝照片三張在卷可稽，被告乙○並自承供述：被告甲○○要伊擔任手巾寮
      段土地之人頭向銀行貸款，且於銀行人員現場履勘時若問及手巾寮段土地之位
      置，被告甲○○要伊表示就是其所訛指之香蕉園等情（見九十年度偵字第二○
      九七七號偵查卷第一二一、一五一頁），參以被告甲○○自承於手巾寮段土地
      履勘當時確曾在場，而被告乙○反而係銀行人員履勘完畢離開後才搭車至現場
      等情，及證人鄭智仁證述該指界之香蕉園距離真正之手巾寮段土地約相隔一公
      里左右，不可能會有指錯之情形，且被告乙○事後亦沒有反應有指界錯誤之情
      事，足見證人楊至剛、鄭智仁指證被告二人確有蓄意隱瞞手巾寮段土地實際坐
      落於旗山溪行水區之事實，致使渠等因而陷於錯誤乙節，應係真實可採，堪以
      認定。
（四）告訴人於核貸七百五十萬元撥入被告乙○之帳戶後，被告乙○即將其帳戶存摺
      及印章交給被告甲○○，旋即自該帳戶中提領三筆分別為四百二十萬元、一百
      五十萬元及一百六十萬元之款項，除由出賣手巾寮段土地之人王永全委託代書
      朱芳純將四百二十萬元匯走作為買賣價金，被告乙○取走以圓潭子段土地設定
      抵押之一百四十萬元，及取得三十萬元報酬外，餘額除分給介紹人佘朱月葉十
      萬元傭金，介紹人包常成、吳林桂枝各四萬六千元傭金外，均由被告甲○○拿
      走等情，業據被告乙○及證人吳林桂枝、包常成分別於偵審中供述甚詳，並有
      被告乙○之帳戶明細、取款憑條及匯款委託書在卷可憑。是以被告乙○及甲○
      ○既均有取得貸款，惟被告二人於貸款後僅正常繳息二期後，即逾期繳息，並
      自八十八年六月二十四日繳息後即未再繳款，嗣經告訴人以上開設定抵押之土
      地向法院聲請強制執行後，經特別拍賣程序仍因無人應買，致使告訴人債權全
      未受償，此有告訴人提出之放款部份本金利息收回明細表及本院核發之債權憑
      證各一份附卷可參，足認被告二人於貸款前並無還款之意願，顯均具有不法所
      有之意圖甚明。
（五）又被告乙○既然明知手巾寮段土地在行水區內，應無貸款價值，然除擔任該地
      之人頭而以該地供作貸款之擔保外，尚提供自己所有之圓潭子段土地一併作為
      擔保，且於核貸後被告乙○除取走一百四十萬元外，另自被告甲○○取得三十
      萬元作為擔任人頭之報酬，事後更拒絕清償貸款，已如前述，再參酌被告乙○
      明確坦承被告甲○○曾向伊表示要伊配合於現場履勘時錯誤指界等情，顯見其
      對於被告甲○○欲利用上開欺瞞手段使銀行人員錯估土地價值乙情，知悉甚詳
      。再者，被告乙○於貸款時用以證明信用資力之旗尾段土地，早於向告訴人貸
      款前即因買賣關係出售並移轉登記予他人名下，然其竟隱瞞上開交易資訊，仍
      提供先前於八十七年三月二十七日向高雄縣旗山鎮地政事務所申請之旗尾段土
      地謄本予告訴人，而表明其為上開旗尾段土地所有人等情，業據證人鄭智仁證
      述明確在卷，並有上開旗尾段土地之土地登記簿一份附卷可佐，由此益徵被告
      乙○就以故意指界錯誤之欺瞞手段致使告訴人錯估土地價值之行為，顯與被告
      甲○○有犯意之聯絡。
（六）按刑法上所謂之詐欺，係指行為人以作為或不作為之方式，傳遞與事實不符之
      資訊，即為事實上之欺瞞，依此對他人智識決定發生效果，影響他人對事實之
      主觀判斷與評估，並進而為財產之處分，造成財產上之損害。本件被告二人既
      明知手巾寮段土地位在行水區內，應無貸款價值，竟於告訴人派員勘查土地時
      ，由被告甲○○在場故意訛指坐落於旗山溪河堤邊之香蕉園即為手巾寮段土地
      ，供現場勘查之楊至剛、鄭智仁依其所指界址拍照並繪製現場位置圖，並由被
      告乙○提供不實之旗尾段土地之土地謄本作為資力證明，致使告訴人根據上開
      與事實不符之資訊作成錯誤判斷，誤認該手巾寮段土地具有核貸價值及被告乙
      ○係具有一定之資力，因而陷於錯誤核貸七百五十萬元款項，嗣因被告拒絕清
      償，經強制執行被告乙○之財產仍未受償，而造成財產上之損害，被告二人前
      揭所為自該當於詐欺罪之構成要件無訛。
（七）至於被告乙○所提供擔保之圓潭子段土地，經告訴人鑑估後固具有一定之價值
      ，惟如實地勘查手巾寮段土地時即知該地位於行水區內，則依告訴人所定授信
      業務程序之相關規定，該筆土地貸款根本不會受理，且苟被告乙○當時即據實
      告知已將其原有之旗尾段土地出售，則該圓潭子段土地不論所鑑估之放款值多
      少，亦因被告乙○之資力有限，且圓潭子段土地係位處山間、偏僻、交通不便
      等因素而拒絕辦理貸款等情，業據告訴人陳明在卷，又被告既以上開二筆土地
      作為貸款之共同擔保，並不能區分那筆土地貸款金額多少，復經告訴代理人姜
      迺祥於偵訊時指述明確。準此，告訴人既因受被告二人以前揭詐術手段欺瞞而
      全部核貸七百五十萬元，故認定被告二人向告訴人詐貸之金額，自不能單獨以
      手巾寮段土地鑑估之價值核算，其詐欺金額應為全部之貸款七百五十萬元。另
      檢察官及辯護人聲請傳訊之證人陳金田及周宗正，經本院傳喚後均未到庭，上
      開證人縱未到庭陳述亦不影響本院之判斷，核無再予傳訊之必要，附此敘明。
（八）綜上所述，被告二人前揭所辯云云，應係事後卸責之詞，均無可採。本案事證
      明確，被告二人詐欺犯行均堪認定。
二、核被告乙○、甲○○所為，均係犯刑法第三百三十九條第一項之詐欺取財罪。又
    被告二人及陳金田代書就前揭詐欺取財犯行，互有犯意聯絡及行為分擔，均為共
    同正犯。爰審酌被告二人貪圖私利，明知手巾寮段土地實際位於行水區，並無貸
    款價值，竟利用向告訴人辦理貸款之方式，於土地勘查鑑界時，故意為錯誤指界
    ，致使告訴人誤判貸款土地之價值，詐得前開貸款，損害告訴人之權益非輕，被
    告乙○係擔任貸款人頭，而被告甲○○則為主導本件貸款之人，二人犯後均未能
    坦供犯行，以及迄今仍未與告訴人達成和解賠償等一切情狀，分別量處如主文所
    示之刑，以資懲儆。
三、至於陳金田代書與被告二人所涉共同詐欺犯行部分，並未據檢察官起訴，宜由檢
    察官另行偵辦，併此敘明。
據上論斷，應依刑事訴訟法第二百九十九條第一項前段、刑法第二十八條、第三百三
十九條第一項，罰金罰鍰提高標準條例第一條前段，判決如主文。
本案經檢察官詹美鈴到庭執行職務。
中      華      民      國      九十三      年      十      月    八    日
                                  臺灣高雄地方法院刑事第八庭
                                      審判長法  官   莊崑山
                                            法  官   林意芳
                                            法  官   吳俊龍
右正本證明與原本無異。
如不服本判決，應於判決送達之日起十日內，向本院提出上訴狀。
                                            書記官   許麗珠
中      華      民      國      九十三      年      十      月    十二  日
附錄本判決論罪法條：
刑法第三百三十九條
意圖為自己或第三人不法之所有，以詐術使人將本人或第三人之物交付者，處五年以
下有期徒刑、拘役或科或併科一千元以下罰金。
以前項方法得財產上不法之利益或使第三人得之者，亦同。
前二項之未遂犯罰之。
